【裁判字號】    89,上,723
【裁判日期】    891226
【裁判案由】    債務人異議之訴
【裁判全文】
臺灣高等法院民事判決  八十九年度上字第七二三號
      上  訴  人  甲○○
      被  上訴人  乙○○
右當事人間請求債務人異議之訴事件，上訴人對於中華民國八十九年五月二十六日臺
灣臺北地方法院八十九年度訴字第二一○號第一審判決提起上訴，本院判決如左：
    主    文
原判決廢棄。
被上訴人在第一審之訴駁回。
第一、二審訴訟費用由被上訴人負擔。
    事    實
甲、上訴人方面：
一、聲明：
  (一)原判決廢棄。
  (二)右廢棄部分，被上訴人在第一審之訴駁回。
二、陳述：除與原判決記載相同者，茲引用之外，補陳略稱：
  (一)本件被上訴人並無登報銷售或委託仲介售屋（台北市○○○路○段四一六巷二八
    號五樓房屋，以下簡稱系爭房屋）等賣屋行為之準備，售屋與否，與上訴人是否
    遷出無關。
  (二)被上訴人因欲赴美訪友，要求上訴人暫緩搬遷，致上訴人未能於民國（下同）八
    十六年六月三十日前遷出系爭房屋。
  (三)系爭房屋坐落台北市大安區，八十六年、八十七年間房價未跌反略昇，此由被上
    訴人於未出售房屋前即交付五十萬元者可知，被上訴人稱房屋跌價無人要買，所
    言不實。
三、證據：除援用第一審所提證據外，補提：行政院退輔會台北市榮民服務處報到通
    知單影本一份為證。
乙、被上訴人方面：
一、聲明：上訴駁回。
二、陳述：除與原判決記載相同者茲引用外，補陳略稱：
  (一)被上訴人並未要求上訴人延後遷出該房屋，前後二次赴美，是為躲避上訴人之暴
    力威脅，並附帶工作賺錢。
  (二)被上訴人確有委請房屋仲介業者以及土地代書代為處理房屋買賣暨鑑價事宜，此
    有代書趙敏捷可為證明。況被上訴人與上訴人已離婚，被上訴人並無向上訴人為
    告知義務，上訴人不知上情，不代表被上訴人未曾有出售房屋之舉。
  (三)上訴人於八十七年八月十六日搬家，被上訴人因一時無款修繕，嗣修繕後逢景氣
    低迷，賣屋不易，要賣屋時即為上訴人聲請法院查封，致未能出售。
三、證據：除援用第一審所提立證方法外，補提：傳訊證人何東星、林耀雲、趙敏捷
    、何心瓊。
    理      由
一、被上訴人主張：兩造原為夫妻，於八十五年二月二十四日離婚，嗣兩造就離婚後
    之相關財產處理事項，於八十六年六月五日經台北市信義區調解委員會調解成立
    ，並經法院核定，約定被上訴人應給付上訴人新台幣（以下同）三百十萬元，於
    八十六年六月十日先給付五十萬元，上訴人應於八十六年六月三十日遷出，餘款
    二百六十萬元於八十六年十二月三十日給付；乃上訴人竟未依約定日期遷出，影
    響房屋之出售，被上訴人對尾款之給付自有同時履行抗辯權之適用，且因上訴人
    遲延遷出，房屋更難以出售，被上訴人損失慘重，以房屋賣價給付約定金額之目
    的即不能達成，又上訴人遲延之給付，對被上訴人而言誠屬無利益，被上訴人亦
    得不經催告而解除契約，無庸對待給付三百十萬元，乃上訴人遲延給付，又聲請
    強制執行，惟被上訴人並無給付之義務，上訴人請求之原因事實已歸於消滅，故
    依強制執行法第十四條提起債務人異議之訴，請求撤銷上訴人就系爭房屋之強制
    執行程序。
二、上訴人則以：上訴人並未於八十六年六月三十日遷出，固屬事實，惟係應被上訴
    人之要求看管房屋，且上訴人之遷讓並非出售房屋之條件，亦非被上訴人給付款
    項之對價，況被上訴人與子於上訴人遷出後仍住居該處，更足見上訴人之未遷出
    ，並非影響售屋主要原因；又兩造已離婚，且已處理相關財產事宜，上訴人當無
    再恐嚇被上訴人之必要，若被上訴人有何不測，上訴人更無保障；被上訴人並未
    有積極準備賣屋還錢之舉，其以上訴人未遷讓僅為拒絕給付餘款之藉口，況上訴
    人已遷出二年餘，若因此造成被上訴人損害，僅為損害賠償或要求順延售屋期限
    ，究難以此拒絕給付等語，資為抗辯。
三、被上訴人主張：兩造原為夫妻，於離婚後就財產之相關事項，業經台北市信義區
    調解委員會調解成立，並經法院核定，被上訴人已依調解給付五十萬元予上訴人
    ，上訴人並未依約定期日八十六年六月三十日遷出系爭房屋，系爭房屋尚未售出
    及被上訴人並未給付餘款二百六十萬元，上訴人乃依據調解書聲請台灣台北地方
    法院法院強制執行，現執行程序尚未終結等事實，業據其提出離婚協議書、台北
    市信義區調解委員會調解書附卷可按，並經原審調閱該院八十八年度執字第一九
    ０八０號查明在案，且為上訴人所不爭執，自堪信為真實。
四、本件首應審究者，為兩造約定上訴人應於八十六年六月三十日遷出系爭房屋，是
    否為被上訴人給付餘款之停止條件。經查：
  (一)按期限係當事人約定以將來確定事實之到來，決定其法律行為效力發生或消滅之
    一種附款，與條件乃當事人約定以將來客觀上不確定事實之成就與否，決定其法
    律行為效力發生或消滅之附款，並不相同（最高法院八十五年度台上字第一二０
    二號判決參照）。
  (二)本件依兩造不爭之調解書所載，「被上訴人同意出售系爭房屋，並同意給付上訴
    人三百十萬元，上訴人同意被上訴人分期給付，八十六年六月十日先給付五十萬
    元，上訴人應於八十六年六月三十日遷出系爭房屋，餘款二百六十萬元被上訴人
    應於八十六年十二月三十日前給付」，依此調解書文義及內容觀之，兩造之真意
    應係就財產之分配及給付期間之約定而已，且兩造就被上訴人應給付上訴人三百
    十萬元，不因系爭房屋出售價格高低而受影響，且依前揭說明，八十六年六月三
    十日為上訴人遷出系爭房屋之期限，並非約定上訴人須限時遷出，而為被上訴人
    給付三百十萬元之條件，此由被上訴人於上訴人未遷出之前即給付五十萬元者亦
    可知之，而上訴人固未依約於八十六年六月三十日遷出系爭房屋，惟此僅係其遲
    延給付，有無致被上訴人受損害及應否賠償之問題，並非約定上訴人須限時遷出
    ，為被上訴人給付餘款二百六十萬元之條件，是上訴人抗辯此非其請求給付尾款
    之條件，尚堪採信，被上訴人以上訴人須限時遷出，為其給付餘款之條件之主張
    ，尚非可採。上訴人辯稱其係應被上訴人要求始遲延遷出，為被上訴人否認，且
    上訴人又未舉證證明，其抗辯雖不足採，然上訴人已於八十七年八月十六日遷出
    系爭房屋，此為兩造所不爭，則被上訴人更無以條件未成就為由，拒絕給付之理
    。
  (三)查空屋出售，固較易成交，惟售屋並不以空屋為必要，出售有人住居之房屋，所
    在多有，即有人住居之房屋亦無礙出售行為。本件上訴人固未依約定於期限內遷
    出系爭房屋，而有所遲延，惟上訴人主張被上訴人於八十六年六月三十日起仍與
    子住居於系爭房屋內，被上訴人就此並未為爭執，且自承其現仍住居於系爭房屋
    內，則苟被上訴人所述：有人住居之房屋不易出售屬實，其既迄今均住居在系爭
    房屋內，自亦影響房屋之出售，是被上訴人之所以未出售系爭房屋，當非僅係因
    上訴人未遷出之故，至為顯明，其以上訴人未依約遷出影響其出售，即無理由。
五、再查兩造約定上訴人應於八十六年六月三十日遷出系爭房屋，與被上訴人應給付
    三百十萬元間，並非具有對價關係，自無同時履行抗辯可言，此觀之被上訴人於
    上訴人未遷離前即已給付五十萬元者可知，是被上訴人以兩造間互負給付金錢及
    遷出之義務，於上訴人未遷出前，其得拒絕給付，尚屬無據。又上訴人於八十七
    年八月十六日遷出系爭房屋後，被上訴人出售系爭房屋更無障礙，且依調解書所
    載，被上訴人同意給付上訴人三百十萬元，並無任何隻言片語提及上訴人未如期
    遷出，即不得請求餘款，或被上訴人於上訴人遷出後始得出售系爭房屋，是上訴
    人未於八十六年六月三十日遷出系爭房屋，與民法第二百五十五條所定「非於一
    定期間為給付不能達其契約目的」情形，尚屬有間，被上訴人自仍有給付餘款予
    上訴人之義務。
六、按因條件成就而受不利益之當事人，如以不正當行為，阻其條件之成就者，視為
    條件已成就，民法第一百零一條第一項定有明文。所謂以不正當行為阻其條件之
    成就，不僅指作為，即不作為亦包括在內，如依當事人一方之意思而決定其成就
    與否之條件，倘依契約或通常情形，當事人應為一定之行為使其條件成就，乃為
    圖免因條件成就而受不利益，任意不為該行為，即係以不正當消極行為阻其條件
    之成就，依上開規定，應視為條件業已成就（最高法院八十六年度台上第二二號
    、八十六年度台上字第二二八０號判決參照）。次按當事人主張有利於己之事實
    者，就其事實固負舉證之責任，惟主張消極之事實而在客觀上無法積極證明，其
    舉證責任移轉於他方當事人，亦為舉證責任分配原則之一（最高法院五十八年度
    台上字第二九一八號判決參照）。查：
  (一)本件調解書中就被上訴人應給付予上訴人三百十萬元，雖未載明係由售屋後之價
    金給付，有兩造不爭之調解書附卷可按，然上訴人於原審時已自認餘款係由賣屋
    價金中給付（見原審卷第二十五頁），則兩造間應有以賣屋價金給付餘款之約定
    ，上訴人雖於本院審理時稱調解時並無談及被上訴人給付餘款之資金來源，且被
    上訴人亦未為爭執，惟上訴人並未撤銷自認，是其於本院審理時所述，尚難採取
    。兩造既有以售屋價金給付餘款二百六十萬元之約定，應屬附有以出售系爭房屋
    為給付餘款二百六十萬元之停止條件。
  (二)本件系爭房屋迄今尚未出售，固為兩造所不爭執，惟上訴人主張被上訴人並無賣
    屋準備，被上訴人否認，本應由上訴人就被上訴人故意使條件不成就負舉證之責
    ，但依前揭說明，上訴人主張消極之事實，在客觀上無法積極證明，舉證責任自
    應轉由被上訴人，就其已有積極賣屋之行為負舉證之責。被上訴人稱其有委託仲
    介公司出售系爭房屋，惟並未提出證據證明，至其請求傳訊證人何東星、林耀雲
    ，證明其確有委託出售房屋之舉，然何東星、林耀雲經本院二次傳訊均未到庭，
    已不足為有利之證據，且被上訴人又稱未到之證人可證明其自己賣房屋等語（見
    本院卷第五十九頁），核與其稱委託仲介出售者不符；證人何心瓊於本院調查時
    證稱：離婚前被上訴人即說欲售屋，但有無賣，伊並不知等語（見本院卷第五十
    頁），證人何心瓊之證言，亦不足以證明其確有出售房屋之行動。另證人趙敏捷
    雖證稱約一年前，被上訴人曾請其估算土地增值稅等語（見本院卷第四十九頁）
    ，惟土地增值稅之估算，僅足證明被上訴人為知悉土地增值稅之多寡，以決定出
    售價格，但不足以證明其於估算後有出售行為，此由被上訴人於八十七年八月十
    六日上訴人遷出後，逾一年並未有出售房屋之行為可知，是證人趙敏捷之證言，
    亦不足為被上訴人有利之證言。
  (三)再依調解書所載，上訴人應於八十六年六月三十日遷出系爭房屋，被上訴人於同
    年十二月三十日前一次給付尾款二百六十萬元，則兩造間似有就餘款給付期限應
    為上訴人遷出後半年內給付之約定。況上訴人已於八十七年八月十六日遷出，其
    遷出縱有遲延，亦屬被上訴人給付期限得於順延而已，並非上訴人逾此遷出期限
    搬離，即無請求權，有如上述。被上訴人雖以因上訴人遲延遷出，致房屋老舊不
    易出售，又逢房地產景氣下跌，增加售屋困難，並減少出售利得云云抗辯，惟上
    訴人遷出後，被上訴人於修繕後迄今仍住居系爭房屋內，依其所述，有人住居必
    影響售屋速度，則其未遷離當亦係屬其未準備售屋之明證之一。再者，調解書內
    容並未就系爭房屋之出售價格為約定，則被上訴人因房價下跌，遲不出售，必致
    上訴人無法取得餘款，有違兩造原調解之約定，此以被上訴人一方之意思而決定
    其成就與否之條件，被上訴人即應為一定之出售行為，使其條件成就，其竟以出
    售減少其利得為由，而不為出售之行為，依前揭法條規定，應視為條件業已成就
    。
  (四)本件上訴人已遷出迄今逾二年，而被上訴人並未有何積極之售屋行為，其以不作
    為方式使條件不成就，應視為條件已成就，被上訴人迄今仍不出售房屋給付餘款
    ，上訴人因而依調解書請求拍賣系爭房屋，以取得尾款二百六十萬元，即非無據
    。
七、綜上所述，被上訴人主張上訴人未依限遷出，停止條件未成就，不得請求其給付
    尾款，尚非可採。從而，被上訴人以其於執行名義成立後，有消滅或妨礙債權人
    請求事由，於強制執行程序終結前提起本件異議之訴，請求撤銷上訴人聲請之原
    法院八十八年度執字第一九０八０號強制執行事件所為之強制執行程序，為無理
    由，不應准許。原審判命撤銷上開強制執行程序，尚有未合。上訴意旨指摘原判
    決不當，求予廢棄改判，為有理由。自應由本院予以廢棄，改判如主文第二項所
    示。
八、兩造法律關係及事實已臻明確，本院經審酌兩造其他攻擊方法及證據，均與前開
    論斷結果無礙，爰不再一一詳述，併此敘明。
九、據上論結，本件上訴為有理由，依民事訴訟法第四百五十條、第七十八條，判決
    如主文。
中      華      民      國    八十九    年    十二      月    二十六    日
                              民事第十六庭
                                  審判長法  官  阮  富  枝
                                        法  官  王  聖  惠
                                        法  官  周  美  月
右正本係照原本作成。
被上訴人如不服本判決，應於收受送達後二十日內向本院提出上訴書狀，其未表明上
訴理由者，應於提出上訴後二十日內向本院補提理由書狀（均須按他造當事人之人數
附繕本）上訴時應提出委任律師或具有律師資格之人之委任狀；委任有律師資格者，
另應附具律師及格證書及釋明委任人與受任人有民事訴訟法第四百六十六條之一第一
項但書或第二項（詳附註）所定關係之釋明文書影本。
中      華      民      國     九十     年     一       月      三      日
                                        書記官  陳  啟  文
附註：
民事訴訟法第四百六十六條之一（第一項、第二項）：
對於第二審判決上訴，上訴人應委任律師為訴訟代理人。但上訴人或其法定代理人具
有律師資格者，不在此限。
上訴人之配偶、三親等內之血親、二親等內之姻親，或上訴人為法人、中央或地方機
關時，其所屬專任人員具有律師資格並經法院認為適當者，亦得為第三審訴訟代理人
。


司法院資訊處製作；財團法人民間司法改革基金會備份。
